臺灣高雄地方法院刑事判決
111年度自字第15號
自  訴  人  方玉麟  
自訴代理人  陳樹村律師
            黃斐瑄律師
            郭大維律師
被      告  盧秀芳


            杜蘊潔


共      同
選任辯護人  陳哲民律師            
被      告  王書泓


選任辯護人  陳少璿律師
上列被告因妨害名譽案件，經自訴人提起自訴，本院判決如下：
 
    主  文
本件自訴不受理。
    理  由
一、自訴意旨略以：被告盧秀芳係中天電視晚間新聞製作人兼主
    播，被告王書泓、杜藴潔2人則為中天電視南部新聞中心記
    者。被告3人明知新聞媒體從事撰寫、發佈新聞時，負有查
    證之義務，竟為搶獨家、增加新聞收視率等商業利益，基於
    意圖散布於眾誹謗自訴人方玉麟之犯意聯絡與行為分擔，未
    經任何合理之查證，即由被告盧秀芳於民國109年10月8日指
    示南部新聞中心製作國軍金門烈嶼戰車翻覆傷亡事件之新聞
    報導，以：㈠「自訴人身為高階長官，卻於操演時未在現場
    ，且於戰車翻覆時未著戰鬥服到場，就因地方關係好，所以
    部隊沒人敢拿他怎樣。」；㈡「自訴人無視戰車操作及煞車
    等安全問題，部隊檢驗戰車可發動就給過。」、「車長之死
    有沒有人為疏失」；㈢「軍紀渙散、軍營開極樂趴、土皇帝
    」等足以詆毁自訴人人格、名譽之言詞文字配合自訴人全家
    福照片、影像公開播放，藉以散布於眾而妨害自訴人之名譽
    。案經調查，自訴人始於110年10月18日知悉被告3人共同犯
    罪。因認被告3人均涉犯刑法第310條第1項、第2項之加重誹
    謗罪嫌等語。
二、按絕對告訴乃論之罪重在事實，不以具有一定身分關係作為
    告訴之要件，是其告訴效力，不限於指名告訴人，亦不受其
    罪名之拘束，縱令犯人未全指明，或誤指他人，其告訴仍屬
    有效（司法院院字第1691號解釋意旨參照）。而告訴乃論之
    罪，告訴人於第一審辯論終結前，得撤回其告訴；撤回告訴
    之人，不得再行告訴，對於共犯之一人告訴或撤回告訴者，
    其效力及於其他共犯，刑事訴訟法第238條第1項、第2項、
    第239條前段分別定有明文。是於上開司法院解釋意旨下，
    可知刑事訴訟法第239條前段所指之「共犯」，除包括經告
    訴人列為被告之人，或偵查機關偵查及起訴對象等形式上共
    犯關係者外，尚應包含由告訴人申告之犯罪事實過程整體觀
    察下，實質上具有共犯關係之人（含共同正犯、教唆犯、幫
    助犯）。從而，只要形式或實質上具有共犯關係者，均有告
    訴不可分原則之適用。又告訴或請求乃論之罪，已不得為告
    訴或請求者，不得再行自訴；不得提起自訴而提起者，應諭
    知不受理之判決，刑事訴訟法第322條、第334條復定有明文
    。
三、經查：
  ㈠本件自訴人自訴被告3人所涉犯之罪名為刑法第310條第1項、
    第2項之加重誹謗罪，依同法第314條規定，須告訴乃論，而
    該條規定並未明文具有一定身分之人始得為上開罪名之告訴
    ，是前揭罪名屬於絕對告訴乃論之罪，先予敘明。
　㈡而自訴人於109年12月18日在金門縣警察局金城分局即提告指
    訴：中天新聞報導金門縣烈嶼鄉戰車翻覆事件時，不實指控
    我是在事故發生後才趕赴現場，且參與救災過程均未著正式
    服裝，並指稱我與地方關係好，在部隊是土皇帝，部隊管不
    動我，以及我與部隊均未依規定保養及檢查戰車等內容，甚
    至將我全家合照與其他單位違反軍紀之案件報導放在同一個
    新聞畫面，讓閱聽人連結產生我在部隊軍紀渙散的不當聯想
    ，顯已造成我與家人名譽上之損害，因此要對該則新聞報導
    下方署名之記者李俊龍及中天電視股份有限公司之負責人廖
    麗生2人提出告訴等語（金城警刑字第1090010545號卷，下
    稱警卷，第4至6頁），並提出該則新聞報導擷取畫面等件附
    卷供參（警卷第7至11頁）。是依前揭自訴人所申告之犯罪
    事實及提告之對象，可見其主觀上係對該則新聞製播整體過
    程究責之意思，故自訴人雖僅於該案中指名李俊龍、廖麗生
    2人提出告訴，惟依上開司法院解釋之意旨，該告訴之效力
    自及於負責採訪、編輯、製作、播報該則新聞之人，意即本
    案被告即中天新聞製作人兼主播盧秀芳、被告即中天電視公
    司南部新聞中心召集人兼新聞製播人王書泓、被告即中天電
    視公司採訪記者杜蘊潔，均屬自訴人該次申告犯罪事實中具
    有實質上共犯關係之人，而為該次告訴效力所及，並不因自
    訴人主張於110年10月18日始知悉被告3人共同犯罪而受影響
    。自訴人嗣後於前案偵查中具狀撤回對李俊龍之告訴，有聲
    請撤回告訴狀1份在卷可憑（福建金門地方檢察署110年度調
    偵字第69號卷，下稱調偵卷，第33頁），依上開論述，其撤
    回告訴之效力自已及於其他形式上之共犯（即同案被告廖麗
    生）與具有實質上關係之共犯（即本件被告3人），而不得
    再行告訴或自訴，其對於被告3人再提起本件自訴，於法尚
    有未合，爰不經言詞辯論，逕為諭知不受理之判決。
　㈢至自訴意旨雖指出：如認自訴人之前撤回對李俊龍告訴之效
    力及於本件被告3人，豈非鼓勵告（自）訴人將所有與犯罪
    事實相關之人全數列為被告。且於偵查機關經偵查後排除無
    共犯關係之人後，仍堅持對該等人士提告到底，將造成司法
    資源無端浪費，亦使該等無共犯關係之人疲於應訴而對司法
    增生不信賴感，此結果當非該法律規定所欲達成之立法目的
    等語（本院審自字卷第193頁）。惟犯罪事實一經告訴人提
    出告訴，不論為形式上或具有實質關係之共犯即均為該告訴
    效力所及，已如前述，是告訴人尚無窮極一切將相關人等列
    為被告之必要，且縱使告訴人將與同一犯罪事實相關之所有
    人全數列為被告，於僅對其中之一被告撤回告訴的情形下，
    亦已產生對其他形式被告撤回告訴之效力。再者，本件自訴
    人前係依照該則新聞報導中所出現之記者姓名李俊龍進行提
    告，顯然並非出於誤認，而將與本案犯罪事實完全不相干之
    人列為被告，則司法機關針對告訴人合法提告之對象進行傳
    訊、調查等程序，均係為釐清真相以兼顧告訴人及被告權益
    之作為，是自訴人前揭所指，容有誤會，併此敘明。
據上論斷，應依刑事訴訟法第334條、第343條、第307條，判決
如主文。  
中　　華　　民　　國　　111 　年　　9 　　月　　30　　日
                  刑事第十四庭  法　官  陳一誠
以上正本證明與原本無異。
如不服本判決應於收受送達後20日內向本院提出上訴書狀，並應
敘述具體理由；如未敘述上訴理由者，應於上訴期間屆滿後20日
內向本院補提理由書（均須按他造當事人之人數附繕本）「切勿
逕送上級法院」。
中　　華　　民　　國　　111 　年　　9 　　月　　30　　日
 　　　　　　　　　　　　　　　 書記官  王萌莉